ACORDAO-COMPLETO-2375375

ACÓRDÃO 13726/2019 ATA 41/2019 - PRIMEIRA CÂMARA

VISTOS, relatados e discutidos estes autos de tomada de contas especial instaurada, originalmente, pelo Ministério do Turismo (MTur) contra a Associação Sergipana de Blocos de Trio (ASBT) e seu presidente, Sr. Lourival Mendes de Oliveira Neto, em razão da não comprovação da boa e regular aplicação dos recursos referentes ao convênio 546/2009, cujo objeto era o incentivo ao turismo,  por meio do evento intitulado "Abertura dos Festejos Juninos de Estância/SE", realizado no período de 23/6 a 24/6/2019.
ACORDAM os ministros do Tribunal de Contas da União, reunidos em sessão da 1ª Câmara, diante das razões expostas pelo relator, em:
9.1. considerar revel, para todos os efeitos, nos termos do art. 12, § 3º, da Lei 8.443/1992, a empresa Sergipe Show Propaganda e Produções Artísticas Ltda.;
9.2. rejeitar as alegações de defesa apresentadas pela Associação Sergipana de Blocos de Trio (ASBT) e pelo Sr. Lourival Mendes de Oliveira Neto; 
9.3. julgar irregulares as contas do Sr. Lourival Mendes de Oliveira Neto, com fundamento nos artigos 1º, I, 16, III, "c", 19, caput, e 23, III, "c", da Lei 8.443/1992, e condená-lo, solidariamente à Associação Sergipana de Blocos de Trio (ASBT) e à empresa Sergipe Show Propaganda e Produções Artísticas Ltda., ao pagamento da importância de R$ 26.790,00 (vinte e seis mil setecentos e noventa reais) , atualizada monetariamente e acrescida de juros de mora, calculados desde 5/8/2009, até a data do efetivo recolhimento, fixando-lhes o prazo de 15 (quinze) dias, a contar da notificação, para que comprovem, perante o Tribunal, o recolhimento do débito ao Tesouro Nacional;
9.4. aplicar, individualmente, ao Sr. Lourival Mendes de Oliveira Neto, à Associação Sergipana de Blocos de Trio e à empresa Sergipe Show Propaganda e Produções Artísticas Ltda. a multa prevista no art. 57 da Lei 8.443/1992 c/c o art. 267 do RI/TCU, no valor de R$ 47.102,00 (quarenta e sete mil e cento e dois reais) , fixando-lhes o prazo de 15 (quinze) dias, a contar da notificação, para que comprovem, perante este Tribunal (art. 214, III, "a", do RI/TCU) , o recolhimento das dívidas aos cofres do Tesouro Nacional, atualizadas monetariamente desde a data do presente acórdão até a do efetivo recolhimento, se forem pagas após o vencimento, na forma da legislação em vigor;
9.5. autorizar, desde logo, nos termos do art. 28, II, da Lei 8.443/1992, a cobrança judicial das dívidas, caso não atendidas as notificações;
9.6. encaminhar cópia da deliberação ao procurador-chefe da Procuradoria da República em Sergipe, nos termos do § 3º do art. 16 da Lei 8.443/1992 c/c o § 7º do art. 209 do Regimento Interno do TCU, para adoção das medidas que entender cabíveis.

Tomada de contas especial instaurada em razão da não comprovação da boa e regular aplicação dos recursos transferidos à força de convênio, que teve por objeto o projeto intitulado: Festejos Juninos de Umbaúba-SE.

Primeira Câmara

Associação Sergipana de Blocos de Trio (ASBT).

3. Responsáveis: Associação Sergipana de Blocos de Trio (32.884.108/0001-80); Lourival Mendes de Oliveira Neto (XXX.702.215-XX); Sergipe Show Propaganda e Produções Artísticas Ltda. (05.674.085/0001-07).

13.1. Ministros presentes: Walton Alencar Rodrigues (Presidente), Benjamin Zymler e Vital do Rêgo.
13.2. Ministro-Substituto convocado: Augusto Sherman Cavalcanti.
13.3. Ministro-Substituto presente: Weder de Oliveira (Relator).

ACORDAO-COMPLETO-2493059

Acórdão 4545/2022 - Primeira Câmara

ACORDAO-COMPLETO-2390918

Acórdão de Relação 428/2020 - Primeira Câmara

Acórdão de Relação

WEDER DE OLIVEIRA

Reproduzo a seguir a instrução da Secex-TCE inserta à peça 47 dos presentes autos:
"INTRODUÇÃO
1.	Cuidam os autos de tomada de contas especial instaurada pela Secretaria Executiva do Ministério do Turismo (MTur) , em desfavor da Associação Sergipana de Blocos de Trio (ASBT) e do Sr. Lourival Mendes de Oliveira Neto, Presidente dessa associação, em razão da não comprovação da boa e regular aplicação dos recursos transferidos à ASBT por força do Convênio 546/2009 (Siconv 703813) , que teve por objeto o incentivo ao turismo por meio do apoio ao projeto intitulado 'Festejos Juninos de Umbaúba', a ser realizado no período de 23/6 a 24/6/2009.
HISTÓRICO
2.	Conforme disposto na Cláusula Quinta do Termo do convênio em apreço (peça 9, p. 46) , foram previstos R$ 105.190,00 para a execução do objeto, dos quais R$ 100.000,00 a serem repassados pelo concedente e R$ 5.190,00 a título de contrapartida.
3.	Os recursos federais foram transferidos mediante a ordem bancária 2009OB801143, no valor de R$ 100.000,00, emitida em 3/8/2009 (peça 9, p. 66) , creditada na conta corrente do ajuste em 5/8/2009 (peça 9, p. 108) .
4.	O ajuste vigeu inicialmente no período de 22/6/2009 a 25/8/2009, tendo sido prorrogado até 17/9/2009, por meio do termo de apostilamento presente na peça 9, p. 67; com prazo para prestação de contas até 17/10/2009. 
5.	A proposta de celebração do convênio, por parte do Ministério do Turismo, contou com parecer favorável da Coordenação-Geral de Análise de Projetos do MTur (Parecer Técnico 444, datado de 22/6/2009; peça 9, p. 10-13) . Nesse parecer descrevem-se as ações que deveriam ser realizadas por meio do convênio pleiteado, quais sejam: contratação de shows artísticos e veiculação em jornal, inserções de spots em rádios e contratação de carro de som para divulgação do evento.
6.	A documentação referente à prestação de contas do ajuste foi enviada pelo convenente em outubro de 2009 (peça 9, p. 81- 197) , e foi examinada, preliminarmente, pelo MTur, pelo Parecer de Análise de Prestação de Contas-Parte Técnica 33/2010, de 15/1/2010 (peça 9, p. 202-209) , pelo Parecer Técnico de Análise de Prestação de Contas 15/2010 (peça 9, p. 212-214) , e pela Nota Técnica de Análise 399/2010 (peça 9, p. 216-219, de 14/4/2010) , nos quais se concluiu pela necessidade de diligenciar a entidade convenente, em face das ressalvas técnicas e financeiras apontadas nesses pareceres. 
7.	Comunicado das aludidas ressalvas, após solicitar dilação de prazo para se manifestar (peça 9, p. 220) , o presidente da ASBT apresentou suas justificativas pelo expediente que encontra na peça 9, p. 225-228, bem como juntou os documentos presentes na peça 9, p. 229-253. 
8.	Após manifestação da entidade convenente, a Coordenação Extraordinária de Análise de Prestação de Contas do MTur emitiu a Nota Técnica de Reanálise 601/2010 (peça 9, p. 257-263) , na qual se aprovou parcialmente a prestação de contas apresentada, tendo sido apontadas ressalvas técnicas e financeiras no ajuste.
9.	A ASBT se manifestou apresentando as justificativas que se encontram na peça 9, p. 268-270, as quais foram examinadas na Nota de Reanálise 1336/2010 (peça 9, p. 282-286) , de 17/11/2010, da Coordenação Extraordinária de Análise de Prestação de Contas do MTur. 
10.	Na nota de reanálise acima mencionada, concluiu-se pela aprovação da execução física do ajuste. Quanto à execução financeira, entendeu-se que não foi possível identificar dano causado ao erário decorrente da execução do convênio em comento. Mas, usando como fundamento o Acórdão 2355/2007-TCU-Plenário, a prestação de contas foi aprovada regular com a seguinte ressalva, relativa ao processo licitatório realizada para contratação das atrações artísticas:
Itens atendidos com ressalva, porque não apresentaram 'Contrato de Exclusividade', além de não terem enviado cópias das publicações dos 'Contratos de Exclusividade' no Diário Oficial da União, conforme preconiza o art. 26 da Lei 8.666/93 e o Acórdão TCU 96/2006.
11.	Entretanto, com a realização de ações de controle desenvolvidas pela Controladoria-Geral da União (CGU) na ASBT, cujos trabalhos foram realizados entre 13/8/2012 e 31/1/2014, o MTur emitiu a Nota Técnica de Análise Financeira 575/2014, de 20/10/2014, na qual se concluiu pela reprovação do ajuste, no que tange à execução financeira.
12.	Os resultados da fiscalização mencionada acima estão consubstanciados Relatório de Demandas Externas (RDE) 00224.001217/2012-54 (peça 1, p. 111-151- relatório incompleto) , no qual foram apontadas as constatações abaixo na execução do convênio em tela:
a) contratação irregular de artistas/bandas musicais, mediante inexigibilidade de licitação, por meio de empresas que atuam como intermediárias, não possuindo, portanto, a exclusividade exigida pelo art. 25, inciso III da Lei 8.666/1993;
b) ausência de justificativa dos preços praticados;
c) divergência entre os valores contratados e os efetivamente recebidos pelas bandas, a título de cachê, ocasionando dano ao Erário no montante de R$ 28.200,00;
d) indícios de similaridade na grafia utilizada em notas fiscais de empresas diferentes contratada pela ASBT;
e) contratação indevida de empresas para intermediação de contratos com emissoras de rádio;
f) contratação indevida de empresa para intermediação de serviços de publicidade em jornal; 
g) ausência de cláusula necessária nos contratos firmados pela ASBT; 
h) ausência de publicidade devida de inexigibilidade de licitação; 
i) ausência de comprovação da publicidade devida do contrato; 
j) ausência de registro no Siconv da apresentação e aprovação, ou não, da prestação de contas; e
l) informações sobre outras fontes de recursos destinados à execução do evento.
13.	Notificados sobre a reprovação da prestação de contas (peça 9, p. 314-316 e 328) , a ASBT e seu presidente, Sr. Lourival Mendes de Oliveira Neto, apresentaram respostas alegando a ocorrência do bis in idem, uma vez que havia processo no âmbito deste Tribunal tratando do convênio em tela (TC Processo 009.888/2011-0) . E, por isso, solicitaram o sobrestamento desta TCE até deliberação desta Corte de Conta naqueles autos (peça 9, p. 331-332) . 
14.	O Ministério do Turismo indeferiu o pedido acima (relativo ao sobrestamento desta TCE) e teria notificado o presidente da entidade, em 7/4/2015, informando acerca dessa decisão (peça 9, p. 333) e sobre a instauração da presente TCE. Não há nos autos confirmação da entrega dessa notificação.
15.	Ao final dos exames promovidos pelo Ministério do Turismo, em sede de tomada de contas especial, foi emitido o Relatório de TCE 265/2015, em 13/5/2015, tendo sido informado como motivo para instauração desta TCE a impugnação total das despesas, decorrente da irregularidade na execução financeira do convênio, concluindo pela não comprovação do valor total repassado de R$ 100.000,00, cujo valor atualizado até 11/5/2015 era de R$ 184.509,21 (peça 1, p. 183-187) , inscrevendo-se as responsabilidades solidárias do Sr. Lourival Mendes de Oliveira e da ASBT,  por este valor no Siafi (peça 1, p. 189-193) .
16.	Concluída a tomada de contas especial no âmbito da Ministério do Turismo, a Secretaria Federal de Controle Interno, com fundamento no seu relatório de auditoria (peça 1, p. 221-224) , certificou a irregularidade das contas (peça 1, p. 225-226) e a autoridade ministerial competente tomou conhecimento dos fatos, na forma regulamentar, determinando o encaminhamento das presentes contas a este Tribunal (peça 1, p. 233) .
17.	No âmbito deste Tribunal, após exame preliminar dos autos (peça 3) , concluiu-se pela necessidade de diligenciar o Ministério do Turismo para o envio da prestação de contas, uma vez que a referida documentação não fora juntada aos presentes autos. Diligenciou-se também a Controladoria Geral da União-Regional no Estado de Sergipe para que enviasse a documentação constante em papéis de trabalho que fundamentaram o Relatório de Demandas Externas (RDE) 00224.001217/2012-54. Além disso, diligenciou-se a prefeitura de Umbaúba-SE para que encaminhasse a documentação que fundamentou as despesas relativas ao evento objeto do convênio em exame.
18.	Em atendimento, o MTur encaminhou a documentação (peça 9) , a CGU-SE enviou os documentos (peças 12 a15 e a prefeitura de Umbaúba apresentou os elementos (peça 16) .
19.	Os documentos supracitados foram examinados na instrução precedente (peça 17) , na qual se concluiu pela citação do Sr. Lourival Mendes de Oliveira Neto e da Associação Sergipana de Blocos de Trio para que apresentassem suas alegações de defesa ou recolhessem o débito de R$ 94.000,00, referente impugnação das despesas com contratação de atrações artísticas para realização do evento objeto desta TCE.
20.	Os responsáveis acima mencionados apresentaram suas alegações de defesa por meio dos expedientes que constituem as peças 24 e 25 dos presentes autos.
21.	Ao analisar as alegações de defesa dos responsáveis a Secex/SE (peças 26, 27 e 28) propôs o julgamento pela irregularidade das contas dos responsáveis, condenando-os, solidariamente, ao pagamento da quantia de R$ 94.000,00, em 5/8/2009, tendo em vista as seguintes ocorrências:
a) contratação irregular da empresa Sergipe Show Propaganda e Produções Artísticas Ltda. (CNPJ 05.674.085/0001-07) por inexigibilidade de licitação, quando ausente o requisito de inviabilidade de competição, em afronta ao art. 25, inciso III, da Lei 8.666/1993, e ao subitem 9.5.1.1 do Acórdão 96/2008-TCU-Plenário;
b) aplicação dos recursos em desacordo com o plano de trabalho, haja vista que os pagamentos foram realizados com base em contratos de exclusividades inaptos; 
c) não demonstração do nexo de causalidade entre os valores repassados e o fim a que eles se destinavam, pois não há como se afirmar que os valores pagos à referida empresa foram realmente utilizados na consecução do objeto pactuado;
d) realização de pagamentos por intermediação à empresa Sergipe Show Propaganda e Produções Artísticas Ltda., que constituíram pagamentos a título de taxa de administração, de gerência ou similar, o que era vedado pela cláusula terceira, inciso II, alínea 'hh', do termo convenial;
	e) ausência de justificativa dos preços praticados na Inexigibilidade 045/2009, em discordo com o previsto na cláusula oitava, parágrafo segundo, inciso II, do termo convenial;
	(f) ausência de publicidade devida do ato de inexigibilidade 45/2009 e do contrato decorrente, em desobediência ao estabelecido nos arts. 26 e 61, parágrafo único, da Lei 8.666/1993; e 
	(g) divergência entre os valores contratados e os efetivamente recebidos pelas bandas a título de cachês.
22.	O Ministério Público junto a este Tribunal (MP/TCU) divergiu da unidade técnica, face os seguintes argumentos (peça 29) :
' (...) 
4. De início, verifica-se que as ações previstas no Convênio n.º 546/2009 estão distribuídas em duas metas complementares, a saber: a) contratação de apresentações artísticas (R$ 94.000,00) ; e b) veiculação em jornal, inserções em rádios e contratação de carro de som para divulgação do evento (R$ 11.190,00) . 
5. A execução da meta de divulgação do evento foi considerada regular ainda na fase interna das apurações, oportunidade em que também se confirmou ter havido a participação das bandas musicais. Nesse último caso, o dano ao erário decorre principalmente, na vertente de exame da execução financeira, da ocorrência de supostas falhas na fase de inexigibilidade de licitação (empresa contratada com base em cartas de exclusividade fornecidas pelas bandas musicais) e na de liquidação das despesas (transferência de cachê aos artistas pela empresa em valores divergentes do da contratação com a convenente) . 
6. No tocante à questão dos contratos de exclusividade, relembre-se que, em recente data, especificamente na sessão de 5/7/2017, o Tribunal deliberou nos termos do Acórdão 1435/2017-TCU-Plenário (TC-Processo 022.552/2016-2) por uniformizar a disciplina sobre a matéria, em sede de consulta formulada pelo Ministério do Turismo, basicamente no sentido de que as situações de ausência ou de falha nos contratos de exclusividade, ou nas cartas de exclusividade, podem não ensejar, por si sós, o julgamento de irregularidade das contas ou a condenação em débito de responsável, a depender das circunstâncias do caso concreto. 
7. Assim, para a etapa executiva dos convênios e nas situações em que se comprova a execução do evento previsto e o nexo de causalidade das receitas, despesas e prestador dos serviços, esta representante do Parquet, com arrimo na novel deliberação e a título de uniformidade de tratamento para com os agentes jurisdicionados ao TCU, tem considerado como ressalva nas contas a ausência de apresentação dos contratos de exclusividade. Regra geral, o próprio instrumento do convênio já define a priori os grupos musicais que se apresentarão nos eventos previstos, de forma que as exigências do procedimento de inexigibilidade de licitação se afigurariam mais como uma condição de eficácia ou de confirmação dos termos do convênio do que propriamente de uma escolha dos artistas ou competitividade de mercado.
8. Também no instrumento do convênio já estão pré-definidos os valores a serem pagos pela apresentação dos grupos musicais, o que implica dizer que há presunção (iuris tantum, sujeita a prova em contrário) de que o montante fixado no ajuste está compatível com os preços de mercado. Firmado o contrato entre a convenente e o empresário representante dos grupos musicais em valores idênticos ao do convênio e ao do procedimento de inexigibilidade de licitação, a superveniência de documentação comprobatória nos autos de que, na fase de liquidação das despesas, teria havido divergência quanto ao valor do pagamento dos grupos musicais constitui, a nosso ver, elemento suficiente para afastar a presunção de compatibilidade dos valores do contrato com os preços de mercado, até que os responsáveis tragam, em defesa, provas cabais de outros custos incorridos nos eventos, se for o caso. Noutras palavras, à parte o pagamento auferido pelos artistas (cachê propriamente dito) , não se poderia descartar de antemão a possibilidade de incidência de despesas adicionais, como passagem aérea, hospedagem, alimentação, transporte de pessoas e equipamentos, seguro, entre outras, suportadas pela empresa contratada na prestação dos serviços.
9. Nessa perspectiva é que se considera legítimo, uma vez confirmada a execução física do evento pelas bandas musicais e atestada a regularidade dos documentos comprobatórios da liquidação das despesas no caso concreto (correspondência dos dados e valores da nota fiscal com os dos extratos bancários) , impugnar apenas a diferença entre o valor pago à empresa Sergipe Show Propaganda e Produções Artísticas Ltda. e o recebido pelas bandas musicais que participaram do evento 'Festejos Juninos de Umbaúba/SE' - diferença essa avaliada por R$ 28.200,00 (peça 26, item 59) - , ressalvada a possibilidade, como dito anteriormente, de ter havido despesas adicionais em cada caso. Por ser a beneficiária direta do valor pago a maior, resta, todavia, acrescer em sede de citação a responsabilidade solidária da empresa pelo débito. O valor da dívida a ser ressarcido aos cofres federais fica alterado para R$ 26.790,00 (= 0,95 x R$ 28.200,00) , em compatibilidade com a proporção dos recursos federais transferidos no convênio. 
10. Por fim, ante a ausência de prejuízo à competitividade do procedimento licitatório ou de relevante ofensa à ordem jurídica, fica gravada de ressalva nas contas a falha relacionada com a publicidade do ato de inexigibilidade e do contrato decorrente.
11. Diante do exposto, esta representante do Ministério Público manifesta-se preliminarmente, abstendo-se de apresentar proposta alternativa de mérito na presente etapa processual, por que seja realizada a citação da empresa Sergipe Show Propaganda e Produções Artísticas Ltda. para que apresente alegações de defesa ou efetue o ressarcimento ao Tesouro Nacional, em solidariedade com a Associação Sergipana de Blocos de Trio (ASBT) e com o Senhor Lourival Mendes de Oliveira, do débito no valor de R$ 26.790,00, à data de 5/8/2009, na forma da legislação em vigor, em razão da divergência entre o pagamento total auferido e os valores recebidos pelas bandas musicais que se apresentaram no evento 'Festejos Juninos de Umbaúba/SE', previsto no Convênio n.º 546/2009'.
23.	O Despacho do Relator (peça 30) acolheu integralmente os fundamentos expostos pelo MP/TCU e determinou à Secex-SE que promova a citação proposta pelo Parquet especializado.
24.	Assim, em cumprimento ao pronunciamento da unidade (peça 31) foi realizada a citação da empresa Sergipe Show Propaganda e Produções Artísticas Ltda (CNPJ 05.674.085/0001-07) , em solidariedade à ASBT e ao Sr. Lourival Mendes de Oliveira Neto, nos seguintes termos:
Irregularidade: Pagamento à empresa Sergipe Show Propaganda e Produções Artísticas Ltda. por shows em valor superior à soma dos valores recebidos pelos artistas. 
Conduta: receber valor superior à soma dos pagamentos recibos pelos artistas; 
Dispositivos violados: art. 884 da Lei 10.406/2002 (Código Civil) .
	Ofício/Edital
	Data
	Motivo da devolução/Publicação
	peça

	553/2018-TCU/SECEX-SE (peça 34) 
	25/6/2018
	'não procurado'
	35

	875/2018 TCU/SECEX-SE (peça 36) 
	27/9/2018
	'mudou-se'
	37

	10/2019 TCU/SECEX-SE (peça 40) 
	17/1/2019
	'desconhecido'
	41

	8/2019 TCU/SECEX-SE (peça 44) 
	20/2/2019
	D.O.U 40, de 26/2/2019
	46

25.	Transcorrido o prazo regimental para apresentação das alegações de defesa, a Sergipe Show Propaganda e Produções Artísticas Ltda permaneceu silente, devendo ser considerado revel, nos termos do art. 12, §3º, da Lei 8.443/1992.
EXAME TÉCNICO
26.	Preliminarmente, cumpre tecer breves considerações sobre a forma como são realizadas as comunicações processuais no TCU. A esse respeito, destacam-se o art. 179, do Regimento Interno do TCU (Resolução 155, de 4/12/2002) e o art. 4º, inciso III, § 1º, da Resolução TCU 170, de 30 de junho de 2004, in verbis:
'Art. 179. A citação, a audiência ou a notificação, bem como a comunicação de diligência, farse-ão:
I - mediante ciência da parte, efetivada por servidor designado, por meio eletrônico, fac-símile, telegrama ou qualquer outra forma, desde que fique confirmada inequivocamente a entrega da comunicação ao destinatário;
II - mediante carta registrada, com aviso de recebimento que comprove a entrega no endereço do destinatário;
III - por edital publicado no Diário Oficial da União, quando o seu destinatário não for localizado
 (...) '.
'Art. 3º As comunicações serão dirigidas ao responsável, ou ao interessado, ou ao dirigente de órgão ou entidade, ou ao representante legal ou ao procurador constituído nos autos, com poderes expressos no mandato para esse fim, por meio de:
I - correio eletrônico, fac-símile ou telegrama;
II - servidor designado;
III - carta registrada, com aviso de recebimento;
IV - edital publicado no Diário Oficial da União, quando o seu destinatário não for localizado, nas hipóteses em que seja necessário o exercício de defesa'.
'Art. 4º. Consideram-se entregues as comunicações:
I - efetivadas conforme disposto nos incisos I e II do artigo anterior, mediante confirmação da ciência do destinatário;
II - realizadas na forma prevista no inciso III do artigo anterior, com o retorno do aviso de recebimento, entregue comprovadamente no endereço do destinatário;
III - na data de publicação do edital no Diário Oficial da União, quando realizadas na forma prevista no inciso IV do artigo anterior.
§ 1º O endereço do destinatário deverá ser previamente confirmado mediante consulta aos sistemas disponíveis ao Tribunal ou a outros meios de informação, a qual deverá ser juntada ao respectivo processo.
 (...) '.
27.	No caso vertente, a citação do responsável se deu por via editalícia, tendo em vista o insucesso nas tentativas de entrega das comunicações com base em pesquisas de endereços realizadas pelo TCU (vide tabela retro) . 
28.	Nos processos do TCU, a revelia não leva à presunção de que seriam verdadeiras todas as imputações levantadas contra os responsáveis, diferentemente do que ocorre no processo civil, em que a revelia do réu opera a presunção da verdade dos fatos narrados pelo autor. Dessa forma, a avaliação da responsabilidade do agente não pode prescindir da prova existente no processo ou para ele carreada. 
29.	Ao não apresentar sua defesa, o responsável deixou de produzir prova da regular aplicação dos recursos sob sua responsabilidade, em afronta às normas que impõem aos gestores públicos a obrigação legal de, sempre que demandados pelos órgãos de controle, apresentar os documentos que demonstrem a correta utilização das verbas públicas, a exemplo do contido no art. 93, do DecretoLei 200/1967: 'Quem quer que utilize dinheiros públicos terá de justificar seu bom e regular emprego na conformidade das leis, regulamentos e normas emanadas das autoridades administrativas competentes.' 
30.	Mesmo as alegações de defesa não sendo apresentadas, considerando o princípio da verdade real que rege esta Corte, procurou-se buscar, em manifestações do responsável na fase interna desta Tomada de Contas Especial, se havia algum argumento que pudesse ser aproveitado a seu favor. 
31.	No entanto, o responsável não se manifestou na fase interna, não havendo, assim, nenhum argumento que possa vir a ser analisado e posteriormente servir para afastar as irregularidades apontadas.
32.	Em se tratando de processo em que a parte interessada não se manifestou acerca das irregularidades imputadas, não há elementos para que se possa efetivamente aferir e reconhecer a ocorrência de boa-fé na conduta dos responsáveis, podendo este Tribunal, desde logo, proferir o julgamento de mérito pela irregularidade das contas, conforme nos termos dos §§ 2º e 6º do art. 202 do Regimento Interno do TCU. (Acórdão 2064/2011-TCU-Primeira Câmara (relator: Ubiratan Aguiar) , 6.182/2011-TCU-1a Câmara (relator: Weber de Oliveira) , 4.072/2010-TCU-1a Câmara (Relator: Valmir Campelo) , 1.189/2009-TCU-1a Câmara (Relator: Marcos Bemquerer) , 731/2008-TCU-Plenário (Relator: Aroldo Cedraz) .
33.	Registra-se que à ASBT e o Sr. Lourival Mendes de Oliveira Neto tiveram suas alegações de defesa sobre a irregularidade de 'divergência entre os valores contratados e os efetivamente recebidos pelas bandas a título de cachês' analisadas e rejeitadas na instrução (peça 26) , conforme a seguir:
'35. Referente à divergência entre os valores contratados e os efetivamente recebidos pelas bandas, argumentam que: 
a) o relatório [instrução desta Unidade Técnica] ora informa que não há como se afirmar que os artistas receberam os cachês ora informa que houve diferença entre os valores previstos no plano de trabalho e o valor recebido dos artistas; e 
b) não se pode prosperar a interpretação adotada por esta Secex posto que restou claro que a comprovação [do pagamento dos cachês], perante o MTur, deu-se por meio de documentos fiscais idôneos e contratos celebrados com as empresas intermediárias, nos termos conveniados;
 (...) 
59. Soma-se as essas irregularidades a ocorrência 2.1.2.659 do RDE 00224.001217/2012-54 (peça 1, p. 125-130) , relativa à divergência entre os valores contratados e os efetivamente recebidos pelas bandas que se apresentaram, a título de cachê, relatada naquele documento nos seguintes termos: Analisando-se a documentação referente ao Processo Judicial n. 2009.85.00.006311-0 (Ação Popular) que tramita na 1ª Vara Federal da Seção Judiciária de Sergipe, foram obtidos os recibos, emitidos pelos representantes das bandas/artistas musicais, com os valores efetivos dos cachês cobrados na apresentação artística ocorrida no evento intitulado 'Festejos Juninos de Umbaúba', custeado com recursos do Convênio MTur/ASBT n. 703813 (Volume 6, fls. 1434 a 1 .437 e 1441 a 1442) . As atrações musicais foram contratadas pela ASBT por intermédio da empresa Sergipe Show Propaganda e Empreendimentos Ltda. (CNPJ 05.674.085/0001-07) . Verifica-se, conforme demonstrado na tabela seguinte, que os valores dos cachês informados pela Sergipe Show e pagos pela ASBT com recursos do Convênio MTur/ASBT n. 703813 foram majorados. Essa ocorrência indica que a empresa contratada pela ASBT majorou os valores dos cachês e se apropriou dessa diferença, em desrespeito ao disposto no art. 39, inciso I da Portaria Interministerial MPOG/MF/CGU n. 127/2008 e na Cláusula Terceira - Das Obrigações dos Partícipes, inciso II, alínea 'hh' do Convênio MTur/ASBT n. 703813/2009, que vedavam a realização de despesas a título de 'taxa de administração', de gerência ou similar.
	Banda
	Valor Informado do Cachê (R$) 
	Diferença (R$) 
	Diferença Percentual 

	Musical
	Pela ABST
	Pelo representante da Banda
		
	Casanova
	12.000,00
	8.400,00
	3.600,00
	30,00%

	Fera Bandida
	12.000,00
	8.400,00
	3.600,00
	30,00%

	Fogo na Saia
	20.000,00
	14.000,00
	6.000,00
	30,00%

	Rasga Tanga
	10.000,00
	7.000,00
	3.000,00
	30,00%

	Tonelada de Amor
	10.000,00
	7.000,00
	3.000,00
	30,00%

	Zanziba
	30.000,00
	21.000,00
	9.000,00
	30,00%

	TOTAL (R$) 
	94.000,00
	65.800,00
	28.200,00
	30,00%

Portanto, evidenciam-se despesas sem comprovação, no montante de R$ 28.200,00, pagas com recursos do Convênio MTur/ASBT n. 703813/2009. Ainda, conforme a tabela, a diferença percentual entre os valores informados foi de 30,00% dos cachês das 6 bandas'.
34.	Assim, tendo em vista que o Sr. Lourival Mendes de Oliveira Neto e a Associação Sergipana de Blocos de Trio não apresentaram alegações de defesa capazes de ilidirem as irregularidades acima, conforme análise promovida na instrução à peça 26, propõe-se rejeitar as alegações de defesa apresentadas.
CONCLUSÃO
35.	A empresa Sergipe Show Propaganda e Empreendimentos Ltda. (CNPJ 05.674.085/0001-07) deve ser considerado revel, nos termos do art. 12, §3º, da Lei 8.443/1992, devendo suas contas serem, desde logo, julgadas irregulares, condenando-o a multa prevista no art. 57, inciso II, da Lei 8.443/1992.
36.	Tendo em vista que não constam dos autos elementos que permitam reconhecer a boa-fé do o Sr. Lourival Mendes de Oliveira Neto (CPF XXX.702.215-XX) e da Associação Sergipana de Blocos de Trio (CNPJ 32.884.108/0001-80) considerando o exposto no item 28 desta instrução, sugere-se que suas contas sejam julgadas irregulares, nos termos do art. 202, § 6º, do RI/TCU, com a imputação do débito atualizado monetariamente e acrescido de juros de mora, nos termos do art. 202, §1º, do RI/TCU.
37.	Sobre a prescrição da pretensão punitiva, vale ressaltar que a pretensão punitiva, conforme Acórdão 1441/2016-TCU-Plenário, Relator Ministro Benjamin Zymler, que uniformizou a jurisprudência acerca dessa questão, subordinase ao prazo geral de prescrição indicado no art. 205, do Código Civil, que é de dez anos, contado da data de ocorrência da irregularidade sancionada, nos termos do art. 189, do Código Civil, sendo este prazo interrompido pelo ato que ordenar a citação, a audiência ou a oitiva do responsável.
38.	No caso em exame, não ocorreu a prescrição, uma vez que a irregularidade sancionada ocorreu em 5/8/2009 (data utilizada para cálculo do débito) , e o ato de ordenação da citação ocorreu em 19/1/2017 (peça 18) . 
PROPOSTA DE ENCAMINHAMENTO
39.	Ante todo o exposto, submetem-se os autos à consideração superior, propondo:
	a) considerar revel a empresa Sergipe Show Propaganda e Empreendimentos Ltda. (CNPJ 05.674.085/0001-07) , para todos os efeitos, dando-se prosseguimento ao processo, com fulcro no art. 12, § 3º, da Lei 8.443/92;
b) com fundamento nos arts. 1º, inciso I, 16, inciso III, alínea 'c', da Lei 8.443/1992, c/c os arts. 19 e 23, inciso III, da mesma Lei, e com arts. 1º, inciso I, 209, incisos III, 210 e 214, inciso III, do Regimento Interno do TCU (RI/TCU) , julgar irregulares as contas do Sr. Lourival Mendes de Oliveira Neto (CPF XXX.702.215-XX) , Presidente da ASBT, e condená-lo, solidariamente com a Associação Sergipana de Blocos de Trio (CNPJ 32.884.108/0001-80) e a Sergipe Show Propaganda e Empreendimentos Ltda. (CNPJ 05.674.085/0001-07) , ao pagamento da quantia a seguir especificada, com a fixação do prazo de quinze dias, a contar das notificações, para comprovarem, perante o Tribunal (art. 214, inciso III, alínea 'a', do Regimento Interno) , o recolhimento da dívida aos cofres do Tesouro Nacional, atualizada monetariamente e acrescida dos juros de mora, calculados a partir da data discriminada, até a data do recolhimento, na forma prevista na legislação em vigor: 
	b.1.1) Valor e data original do débito:
	VALOR ORIGINAL DO DÉBITO (R$) 
	DATA DE OCORRÊNCIA

	26.790,00
	5/8/2009

	b.1.2) 	Valor do débito atualizado em 30/8/2019, com juros (peça 46) : R$ 63.816,86
c) aplicar individualmente ao Sr. Lourival Mendes de Oliveira Neto (CPF XXX.702.215-XX) , Presidente da ASBT, à Associação Sergipana de Blocos de Trio - ASBT (CNPJ 32.884.108/0001-80) e à Empresa Sergipe Show Propaganda e Empreendimentos Ltda. (CNPJ 05.674.085/0001-07)  a multa prevista no art. 57 da Lei 8.443/1992 c/c os art. 267 do RI/TCU, fixando-lhes o prazo de quinze dias, a contar das notificações, para comprovarem, perante o Tribunal (art. 214, inciso III, alínea 'a' do RI/TCU) , o recolhimento das dívidas aos cofres do Tesouro Nacional, atualizadas monetariamente desde a data do acórdão que vier a ser proferido até a do efetivo recolhimento, se for paga após o vencimento, na forma da legislação em vigor; 
d) autorizar, desde logo, nos termos do art. 28, inciso II, da Lei 8.443/1992, a cobrança judicial das dívidas, caso não atendida às notificações; 
e) autorizar, desde logo e caso solicitado, o pagamento da dívida dos responsáveis, em até 36 parcelas mensais e consecutivas, nos termos do art. 26 da Lei 8.443/1992 c/c o art. 217 do RI/TCU, fixando-lhes o prazo de quinze dias, a contar do recebimento da notificação, para comprovarem perante o Tribunal o recolhimento da primeira parcela, e de trinta dias, a contar da parcela anterior, para comprovarem os recolhimentos das demais parcelas, devendo incidir sobre cada valor mensal, atualizado monetariamente, os juros de mora devidos, na forma prevista na legislação em vigor;
f) encaminhar cópia da deliberação que vier a ser proferida, bem como do relatório e do voto que a fundamentarem, ao Procurador-Chefe da Procuradoria da República em Sergipe, nos termos do §3º do art. 16 da Lei 8.443/1992, para adoção das medidas que entender cabíveis;
	g) enviar cópia do Acórdão que vier a ser proferido ao Ministério do Turismo e aos responsáveis, para ciência, informando que a presente deliberação, acompanhada do Relatório e do Voto que a fundamenta, está disponível para a consulta no endereço www.tcu.gov.br/acordaos, além de esclarecer que, caso requerido, o TCU poderá fornecer sem custos as correspondentes cópias, de forma impressa."
O MP/TCU, representado pela procuradora-geral, Cristina Machado da Costa e Silva, manifestou-se de acordo com a instrução da Secex-TCE (peça 50) .
É o relatório.

não há.

Procuradora-Geral Cristina Machado da Costa e Silva.

TOMADA DE CONTAS ESPECIAL. CONVÊNIO. PROMOÇÃO DO TURISMO. EVENTO FESTIVO REGIONAL. MAJORAÇÃO DE VALORES CONTRATUAIS. APROPRIAÇÃO PELA EMPRESA INTERMEDIÁRIA DA DIFERENÇA ENTRE OS VALORES QUE LHE FORAM PAGOS E OS QUE FORAM PAGOS À BANDA. CITAÇÃO. REJEIÇÃO DAS ALEGAÇÕES DE DEFESA DO GESTOR, INSTITUIÇÃO CONVENENTE E DA EMPRESA INTERMEDIÁRIA. CONTAS IRREGULARES. DÉBITO. SOLIDARIEDADE. MULTA.

TOMADA DE CONTAS ESPECIAL (TCE)

Secretaria de Controle Externo de Tomada de Contas Especial (Secex-TCE).

O presente processo refere-se à tomada de contas especial instaurada pela Secretaria Executiva do Ministério do Turismo (MTur) em desfavor da Associação Sergipana de Blocos de Trio (ASBT) e do Sr. Lourival Mendes de Oliveira Neto, presidente dessa associação, em razão da não comprovação da boa e regular aplicação dos recursos transferidos à ASBT no âmbito do convênio 546/2009 (Siconv 703813) , cujo objeto foi o incentivo ao turismo por meio do apoio ao projeto intitulado "Festejos Juninos de Umbaúba", realizado no período de 23/6 a 24/6/2009.
Foram previstos R$ 105.190,00 para a execução do objeto do convênio. O concedente repassou R$ 100.000,00, mediante a ordem bancária 2009OB801143, emitida em 3/8/2009 (peça 9, p. 66) e creditada na conta corrente do ajuste em 5/8/2009 (peça 9, p. 108) .
O ajuste vigorou inicialmente no período de 22/6/2009 a 25/8/2009, tendo sido prorrogado até 17/9/2009 (peça 9, p. 67) , com prazo para apresentação da prestação de contas até 17/10/2009. 
Consta do relatório de TCE 265/2015, de 13/5/215 (peça 1, p. 183-187) , que a impugnação total das despesas que ensejou esta tomada de contas especial decorreu da verificação de irregularidade na execução financeira do convênio.
Após o saneamento dos autos, a então Secex-SE promoveu a citação do Sr. Louvival Mendes de Oliveira Neto e da Associação Sergipana de Blocos de Trio, pelo débito de R$ 94.000,00, em decorrência das seguintes irregularidades (peças 21 e 20, respectivamente) :
"a) contratação irregular da empresa Sergipe Show Propaganda e Produções Artísticas Ltda. (CNPJ 05.674.085/0001-07) por inexigibilidade de licitação, quando ausente o requisito de inviabilidade de competição, em afronta ao art. 25, inciso III, da Lei 8.666/1993, e ao subitem 9.5.1.1 do Acórdão 96/2008-TCU-Plenário;
b) aplicação dos recursos em desacordo com o plano de trabalho, haja vista que os pagamentos foram realizados com base em contratos de exclusividades inaptos; 
c) não demonstração do nexo de causalidade entre os valores repassados e o fim a que eles se destinavam, pois não há como se afirmar que os valores pagos à referida empresa foram realmente utilizados na consecução do objeto pactuado;
d) realização de pagamentos por intermediação à empresa Sergipe Show Propaganda e Produções Artísticas Ltda., que constituíram pagamentos a título de taxa de administração, de gerência ou similar, o que era vedado pela cláusula terceira, inciso II, alínea 'hh', do termo convenial;
e) ausência de justificativa dos preços praticados na Inexigibilidade 045/2009, em discordo com o previsto na cláusula oitava, parágrafo segundo, inciso II, do termo convenial;
f) ausência de publicidade devida do ato de inexigibilidade 45/2009 e do contrato decorrente, em desobediência ao estabelecido nos arts. 26 e 61 da Lei 8.666/1993; e 
g) divergência entre os valores contratados e os efetivamente recebidos pelas bandas a título de cachês."
Os responsáveis apresentaram alegações de defesa, constantes das peças 24 e 25.
Na instrução (peça 26) , a então Secex-SE propôs a rejeição das alegações de defesa apresentadas e o julgamento pela irregularidade das contas do Sr. Lourival Mendes de Oliveira Neto, presidente da ASBT, imputando-lhe, solidariamente com a ASBT, o débito de R$ 94.000,00, bem como a aplicação da multa prevista no art. 57 da Lei 8.443/1992 (peça 26) .
O MP/TCU, representado pela procuradora-geral Cristina Machado da Costa e Silva, divergiu da unidade instrutiva, segundo o parecer a seguir (peça 29) :
" (...) 
4.	De início, verifica-se que as ações previstas no Convênio n.º 546/2009 estão distribuídas em duas metas complementares, a saber: a) contratação de apresentações artísticas (R$ 94.000,00) ; e b) veiculação em jornal, inserções em rádios e contratação de carro de som para divulgação do evento (R$ 11.190,00) .
5.	A execução da meta de divulgação do evento foi considerada regular ainda na fase interna das apurações, oportunidade em que também se confirmou ter havido a participação das bandas musicais. Nesse último caso, o dano ao erário decorre principalmente, na vertente de exame da execução financeira, da ocorrência de supostas falhas na fase de inexigibilidade de licitação (empresa contratada com base em cartas de exclusividade fornecidas pelas bandas musicais) e na de liquidação das despesas (transferência de cachê aos artistas pela empresa em valores divergentes do da contratação com a convenente) .
6.	No tocante à questão dos contratos de exclusividade, relembre-se que, em recente data, especificamente na sessão de 5/7/2017, o Tribunal deliberou nos termos do Acórdão 1435/2017-TCU-Plenário (TC-Processo 022.552/2016-2) por uniformizar a disciplina sobre a matéria, em sede de consulta formulada pelo Ministério do Turismo, basicamente no sentido de que as situações de ausência ou de falha nos contratos de exclusividade, ou nas cartas de exclusividade, podem não ensejar, por si sós, o julgamento de irregularidade das contas ou a condenação em débito de responsável, a depender das circunstâncias do caso concreto.
7.	Assim, para a etapa executiva dos convênios e nas situações em que se comprova a execução do evento previsto e o nexo de causalidade das receitas, despesas e prestador dos serviços, esta representante do Parquet, com arrimo na novel deliberação e a título de uniformidade de tratamento para com os agentes jurisdicionados ao TCU, tem considerado como ressalva nas contas a ausência de apresentação dos contratos de exclusividade. Regra geral, o próprio instrumento do convênio já define a priori os grupos musicais que se apresentarão nos eventos previstos, de forma que as exigências do procedimento de inexigibilidade de licitação se afigurariam mais como uma condição de eficácia ou de confirmação dos termos do convênio do que propriamente de uma escolha dos artistas ou competitividade de mercado.
8.	Também no instrumento do convênio já estão pré-definidos os valores a serem pagos pela apresentação dos grupos musicais, o que implica dizer que há presunção (iuris tantum, sujeita a prova em contrário) de que o montante fixado no ajuste está compatível com os preços de mercado. Firmado o contrato entre a convenente e o empresário representante dos grupos musicais em valores idênticos ao do convênio e ao do procedimento de inexigibilidade de licitação, a superveniência de documentação comprobatória nos autos de que, na fase de liquidação das despesas, teria havido divergência quanto ao valor do pagamento dos grupos musicais constitui, a nosso ver, elemento suficiente para afastar a presunção de compatibilidade dos valores do contrato com os preços de mercado, até que os responsáveis tragam, em defesa, provas cabais de outros custos incorridos nos eventos, se for o caso. Noutras palavras, à parte o pagamento auferido pelos artistas (cachê propriamente dito) , não se poderia descartar de antemão a possibilidade de incidência de despesas adicionais, como passagem aérea, hospedagem, alimentação, transporte de pessoas e equipamentos, seguro, entre outras, suportadas pela empresa contratada na prestação dos serviços.
9.	Nessa perspectiva é que se considera legítimo, uma vez confirmada a execução física do evento pelas bandas musicais e atestada a regularidade dos documentos comprobatórios da liquidação das despesas no caso concreto (correspondência dos dados e valores da nota fiscal com os dos extratos bancários) , impugnar apenas a diferença entre o valor pago à empresa Sergipe Show Propaganda e Produções Artísticas Ltda. e o recebido pelas bandas musicais que participaram do evento 'Festejos Juninos de Umbaúba/SE' - diferença essa avaliada por R$ 28.200,00 (peça 26, item 59) - , ressalvada a possibilidade, como dito anteriormente, de ter havido despesas adicionais em cada caso. Por ser a beneficiária direta do valor pago a maior, resta, todavia, acrescer em sede de citação a responsabilidade solidária da empresa pelo débito. O valor da dívida a ser ressarcido aos cofres federais fica alterado para R$ 26.790,00 (= 0,95 x R$ 28.200,00) , em compatibilidade com a proporção dos recursos federais transferidos no convênio.
10.	Por fim, ante a ausência de prejuízo à competitividade do procedimento licitatório ou de relevante ofensa à ordem jurídica, fica gravada de ressalva nas contas a falha relacionada com a publicidade do ato de inexigibilidade e do contrato decorrente.
11.	Diante do exposto, esta representante do Ministério Público manifesta-se preliminarmente, abstendo-se de apresentar proposta alternativa de mérito na presente etapa processual, por que seja realizada a citação da empresa Sergipe Show Propaganda e Produções Artísticas Ltda. para que apresente alegações de defesa ou efetue o ressarcimento ao Tesouro Nacional, em solidariedade com a Associação Sergipana de Blocos de Trio (ASBT) e com o Senhor Lourival Mendes de Oliveira, do débito no valor de R$ 26.790,00, à data de 5/8/2009, na forma da legislação em vigor, em razão da divergência entre o pagamento total auferido e os valores recebidos pelas bandas musicais que se apresentaram no evento 'Festejos Juninos de Umbaúba/SE', previsto no Convênio n.º 546/2009."
Ao acolher integralmente os fundamentos expostos no parecer da eminente procurador-geral, determinei à então Secex-SE que promovesse a citação da empresa Sergipe Show Propaganda e Produções Artísticas Ltda., nos termos propostos pelo Parquet especializado (peça 30) .
A empresa Sergipe Show Propaganda e Produções Artísticas Ltda. foi citada por edital, para apresentar alegações de defesa ou recolher o valor de R$ 26.790,00 (data de 5/8/2009) , tendo em vista o insucesso das tentativas de promoção da citação por meio do envio de ofícios para os endereços constantes das bases de dados pesquisadas. 
Não foram apresentadas alegações de defesa, de modo que a proposta da Secex-TCE, atual responsável pela instrução deste processo, é no sentido de que a empresa seja considerada revel, devendo, no mérito, ser condenada em débito, haja vista que não há nos autos elementos que permitam elidir a responsabilidade da empresa pelo recebimento de valores superiores aos que foram recebidos pelos artistas contratados para participarem do evento Festejos Juninos de Umbaúba/SE.
Quanto ao Sr. Lourival Mendes de Oliveira e a ASBT, a unidade instrutiva mantém a proposta de rejeição das alegações de defesa consignada na instrução inserta à peça 26, no que concerne à questão da divergência entre os valores contratados e os recebidos efetivamente pelas bandas a título de cachês.
Consequentemente, a Secex-TCE propugna pelo julgamento das contas do Sr. Lourival Mendes de Oliveira pela irregularidade e por sua condenação em débito parcial (R$ 26.790,00, em 5/8/2009) , solidariamente, com a ASBT e com a empresa Sergipe Show Propaganda e Empreendimentos Ltda., com a aplicação a cada responsável da multa prevista no art. 8.443/1992.
O MP/TCU, em nova manifestação nos autos, anuiu integralmente à proposta da unidade instrutiva (peça 50) .
II
Acompanho a análise efetuada pela Secex-TCE, cujos fundamentos adoto como razões de decidir.
Em diversos processos relativos a eventos festivos, manifestei-me no sentido de que não há caracterização de dano ao erário nos casos em que, simultaneamente, o objeto foi cumprido (as bandas se apresentaram) , o vínculo jurídico entre a banda e a empresa que a representou para o evento específico estava demonstrado, e não havia apontamento de contratação por preços injustificadamente superiores aos normalmente praticados pelas mesmas bandas, haja vista que constava dos autos parecer técnico em que o MTur expressamente afirmava: "os custos indicados no projeto são condizentes com o praticado no mercado local, tendo por base as propostas anexadas ao sistema" (peça 1, p. 23 a 26) . Afirmação essa referenciada no parecer jurídico Conjur/MTur 751/2009 - item 'D' (peça 1, p. 36 a 37) .
Em todos os convênios (eventos turísticos concedidos pelo MTur) até agora analisados, a Coordenação-Geral de Análise de Projetos do MTur aprovou, por meio de pareceres técnicos, os itens dos planos de trabalho propostos, o que contou com a chancela da unidade jurídica do órgão ministerial, que fez menção à aprovação da análise dos custos dos eventos constantes do plano de trabalho apresentado, como já dito anteriormente.
Em razão dessas aprovações tão semelhantes, passei a determinar, quando viável, a realização de diligências ao MTur para que encaminhasse a documentação que deu suporte à afirmação de que os preços propostos estavam de acordo com os preços de mercado, dado que era a presunção de veracidade dessa afirmação que impunha e validava os raciocínios de não comprovação de ocorrência de dano ao erário.
As respostas recebidas dão conta de que não havia documentos e análises que suportassem a afirmação de ter havido real análise de custos, desfazendo-se, assim, a presunção de que os preços constantes do plano de trabalho correspondiam aos preços de mercado praticados à época. Compatibilidade, portanto, que cabe aos responsáveis e beneficiários da contratação direta, sem licitação, demonstrarem. 
Em todos os casos, sendo convenente uma entidade privada ou um município e nos quais os artistas tenham sido contratados sem licitação, não está presente, nos autos, comprovação de que os preços orçados pelas empresas representantes estavam em conformidade com os preços de mercado. Exigência tanto do art. 26 da Lei de Licitações, quanto do art. 46 da Portaria Interministerial 127/2008.
A inexistência de justificativa de preços já havia sido identificada pela Controladoria-Geral da União (CGU) em seu relatório de demandas externas (item 2.1.2.658 do RDE 00224.Processo 001217/2012-54, peça 1, p. 114 a 130) , e foi motivo da citação do Sr. Lourival Mendes de Oliveira Neto (item e, peça 21) .
A justificativa de preços também era obrigação da ASBT quando da apresentação da prestação de contas, como exigido na alínea "a" do parágrafo segundo da cláusula décima terceira do convênio celebrado (peça 1, p. 52 e 53) .
Da mesma forma como ocorreu em outros processos, faltam explicações para dois fatos centrais: por que a convenente, ASBT, entidade especializada em organizar eventos, não promoveu ela mesma a contratação direta das bandas, o que lhe propiciaria menores custos? Por que foi necessário contratar uma empresa representante, a qual, não era originalmente a representante exclusiva das bandas?
Registra-se que a própria ASBT havia declarado possuir capacidade técnica para realizar o evento (peça 12, p. 132) .
III
Para compreensão do caso, é imprescindível evidenciar a cronologia dos fatos desde a proposta de plano de trabalho até a contratação da empresa Sergipe Show Propaganda e Empreendimentos Ltda.
Em 30/4/2009 o Ministério do Turismo foi informado da destinação do valor de R$ 100.000,00 à ASBT para a realização do evento, por meio da emenda parlamentar 7040006 (peça 12, p. 112) .
Em 2/6/2009, a ASBT apresenta proposta de plano de trabalho do convênio ao ministério, no valor de R$ 105.190,00, detalhando o cachê de cada artista nos exatos valores do convênio que viria a ser assinado (peça 12, p. 110) .
Segue-se a sequência de datas em que foram fornecidas cartas de exclusividade à empresa Sergipe Show para comercializar a apresentação das bandas
Em 2/6/2009, a banda Forró Casanova, para apresentar-se na cidade de Umbaúba/SE no dia 23/6/2009 (peça 13, p. 64) . 
Em 4/6/2009, a banda Fogo na Saia, para apresentar-se no dia 24/6/2009 (peça 13, p. 74) e Banda Forró Fera Bandida, também para apresentar-se na mesma data (peça 13, p. 82) . 
Em 5/6/2009, a banda Rasga a Tanga, para apresentar-se no dia 24/6/2009 (peça 13, p. 85) ; e a banda Forró Zanzibar, para apresentar-se no dia 23/6/2009 (peça 13, p. 60) . 
Em 15/6/2009, banda Forró Tonelada de Amor, para apresentação no dia 23/6/2009 (peça 13, p. 68) .
Em todas essas cartas de exclusividade não há qualquer estipulação de direitos e obrigações, bem como definição do valor a ser contratado ou da remuneração da pessoa jurídica que recebeu a exclusividade para tal comercialização. Sobre essa constatação, transcrevo excerto de minha declaração de voto no Acórdão 1435/2017-TCU-Plenário: 
"10. Temos observado que os instrumentos jurídicos apresentados pelos representantes do artista ('empresários ad hoc') , denominados de 'autorização, atesto ou carta de exclusividade', são instrumentos jurídicos precários, que não se configuram propriamente como contratos, por não estarem devidamente definidos os poderes e direitos de representação, os deveres e obrigações das partes, entre eles: a clara especificação do objeto, a remuneração do contratado, os limites negociais (O empresário exclusivo está autorizado, em nome do artista, a cobrar qualquer valor? O valor a ser cobrado da entidade contratante abrange quais custos: hospedagem, alimentação, transporte de equipamentos, montagem do show?) e o valor a ser percebido pelo artista (não se espera que o artista celebre um 'contrato de exclusividade' para evento certo em que não se especifique o valor que lhe deverá ser repassado em razão de sua apresentação) ."
Em 4/6/2009, a empresa Sergipe Show Propaganda e Empreendimentos Ltda. apresenta à ASBT "proposta de valores referente a apresentações artísticas pera o Festejos Juninos de Umbaúba, nos dias 23 e 24 de junho" (peça 13, p. 58) . 
Duas observações devem ser feitas neste ponto. A primeira é que na data da proposta, 4/6/2009, as bandas Rasga Tanga, Forró Zanzibar e Forró Tonelada de Amor, ainda não haviam qualificado a Sergipe Show como representante exclusivo para comercializar as respectivas apresentações no evento em Umbaúba.  
A segunda é que, dois dias antes, em 2/6/2009, a ASBT já havia apresentado plano de trabalho com a especificação das bandas e dos valores das respectivas contratações. 
Em 22/6/2009, o convênio é assinado (peça 1, p. 40 a 57) .
Na mesma data, 22/6/2009, a comissão especial de licitação da ASBT emite "justificativa de inexigibilidade de licitação", para os fins do art. 25, III, da Lei 8666/1993, na qual "vem justificar a inexigibilidade para contratar a empresa Sergipe Show Propaganda e Empreendimentos Ltda." (peça 13, p. 54) . 
Nesse último documento não há justificativa para o preço da contratação, que é exatamente o valor previsto no plano de trabalho para cada apresentação artística, no total de R$ 94.000,00.
Ainda na mesma data, 22/6/2009, o contrato entre a ASBT e a empresa Sergipe Show Propaganda e Empreendimentos Ltda. é assinado (peça 13, p. 90 a 94) . 
Essa sequência cronológica demonstra que o valor a ser pago pela apresentação das bandas foi definido pelo valor disponível no plano de trabalho, e não pelos valores praticados pelos artistas com outras demandantes ou pelo mercado local, como exigia a portaria interministerial então vigente.
A evidenciação, pela CGU, de indícios de simulação de preços e de concorrência no processo da contratação da empresa (item 2.1.2.661, do RDE 00224.Processo 001217/2012-54, peça 1, p. 114 a 130) corrobora essa conclusão.
A CGU demonstrou a diferença entre os valores pagos à Sergipe Show e os recebidos pelas bandas, a título de cachê (item 2.1.2.659 do RDE 00224.Processo 001217/2012-54, peça 1, p. 114 a 130) , diferença que foi um dos motivos da citação do Sr. Lourival Mendes de Oliveira Neto (item g, peça 21) .
Todo esse contexto, revela e permite a conclusão de que a diferença entre o valor recebido pela Sergipe Show e o que destinou às bandas configura-se como pagamento similar a taxa de administração, em desacordo ao convênio assinado (peça 13, p.30, item "I" da cláusula décima sétima) , e suscetível de glosa, o que, também, foi motivo de citação do Sr. Lourival Mendes de Oliveira Neto (item d, peça 21) .
Especificamente sobre essa diferença cabe destacar que a banda Forró Fera Bandida, em resposta a mandado de intimação emitido pela Justiça Federal, confirmou a tratativa com a ASBT:
"A participação da Forró Fera Bandida Ltda. foi feita através de contrato verbal. Os valores eram acordados previamente com a ASBT - Associação Sergipana de Blocos de Trio e Outros, dando a esta, livre arbítrio para negociar com terreiros, inclusive comercializar com preço diferenciado e superior ao resolvido por acordo, com objetivo de lucro e divulgação da banda em comento" (peça 12, p. 7) .
Instado a se defender dessas irregularidades (peça 21) , o responsável apresentou suas alegações (peça 25) .
Em relação à divergência de preços, o Sr. Lourival limitou-se a dizer que "a comprovação, perante o Ministério do Turismo, se deu por meio de documentos fiscais idôneos e contratos celebrados com as empresas intermediárias, nos termos conveniados" (peça 25, p.5) . 
No tocante à intermediação, o responsável aduz que "as cartas de exclusividades apresentadas para o dia e local do evento, foram assinadas por seus empresários exclusivos, e o orçamento apresentado foi assinado pela empresa intermediária, o que implica dizer que a área técnica sabia, muito antes de aprovar o plano de trabalho, que se tratava de intermediação" (peça 25, p. 5) .
Quanto a inexistência de justificativa para os preços pagos na contratação direta, sem licitação ou cotação de preços, que é questão central na apuração de dano ao erário, por superfaturamento ou pagamento de despesa vedada (taxa de administração ou similar) , o responsável manteve-se silente. 
A empresa Sergipe Show Propaganda e Empreendimentos Ltda. também se manteve silente, devendo, assim, deve ser considerada revel, dando-se prosseguimento ao processo, em conformidade com o art. 12, § 3º, da Lei 8.443/1992.
Em síntese, o que foi exposto demonstra que os responsáveis não comprovaram que o preço pago à empresa Sergipe Show, contratada sem licitação, era compatível com preços praticados pelas bandas com outros contratantes, que são considerados, neste processo, como sendo equivalentes aos valores recebidos pelas bandas, porquanto valores que, presumidamente, seriam por elas cobrados se fossem contratadas diretamente, sem intermediação, injustificada, de representante exclusiva ad hoc.
Tal diferença, desse modo, caracteriza tanto a ocorrência de superfaturamento como de despesa equivalente a taxa de administração, vedada; ambas ocorrências geradoras de dano ao erário, razão pela qual devem ser condenados em débito, solidariamente, a ASBT, o Sr. Lourival Mendes de Oliveira Neto e a referida empresa intermediária.
Ademais devem ser aplicadas aos responsáveis, individualmente, a multa prevista no art. 57 da Lei 8.443/1992.
Registro, oportunamente, que a empresa Sergipe Show Propaganda e Empreendimentos Ltda. se encontra no CNPJ na situação de "inapto", o que, no entanto, não a impede de responder por suas dívidas.
Diante do exposto, manifesto-me pela aprovação do acórdão que ora submeto à apreciação deste Colegiado.
TCU, Sala das Sessões Ministro Luciano Brandão Alves de Souza, em 12 de novembro de 2019.
Weder de Oliveira
Relator